【裁判字號】    89,上更(二),149
【裁判日期】    890529
【裁判案由】    毒品危害防制條例
【裁判全文】
臺灣高等法院刑事判決                        八十九年度上更(二)字第一四九號
    上  訴  人
    即  被  告  丁○○
    選任辯護人  羅翠慧
右上訴人，因違反藥事法案件，不服台灣台北地方法院，八十四年度訴字第七九五號
，中華民國八十四年七月五日第一審判決（起訴案號：台灣台北地方法院檢察署八十
四年度偵字第六九八號）提起上訴，判決後，經最高法院第二次發回更審，本院判決
如左：
    主  文
原判決撤銷。
丁○○無罪。
    理  由
一、公訴意旨略以：丁○○未經許可，基於概括之犯意，自民國八十三年五月間起，
    連續對外自稱「張阿姨」，販賣含有「DIETHY LPROPION」成份之減肥藥品予住
    在台北縣三重巿文化南路十五巷十二號之丙○○服用，因丙○○服用後身體感覺
    不適，向台北市政府衛生局檢舉，經該局函送偵辦。因認丁○○犯有藥事法第八
    十三條第一項販賣禁藥罪嫌云云。
二、公訴人認上訴人即被告丁○○（下稱被告）有販賣禁藥之犯行，無非以有證人丙○○之指認，並有行政院衛生署藥物食品檢驗局檢驗成績書可參，送檢藥物含有
    「DIETHYLPROPION」成份，該藥已公告禁用在案等情為其論據。
三、惟經訊據被告堅決否認有販賣減肥藥予丙○○之犯行，辯稱：伊根本不認識丙○○，一直到法院，伊才與她見面，可能因從事代書業務經辦繼承事件得罪人而遭
    人誣陷，伊固曾刊登廣告載明電話號碼、住所代售有減肥效用之無子檸檬及漢堡
    茶，然該二產品經萬華分局送鑑定亦未檢出有DIETHYLPROPION禁藥成份等語。又
    稱：丙○○所言前後不一致，所言並非真實等語。
四、按犯罪事實應依證據認定之，無證據不得推定其犯罪事實；又不能證明被告犯罪
    者，應諭知無罪之判決；刑事訴訟法第一百五十四條、第三百零一條第一項分別
    定有明文。又犯罪事實之認定，應憑真實之證據，倘證據是否真實尚欠明確，自
    難以擬制推測之方法，為其判斷之基礎；而認定犯罪事實之證據係指足以認定被
    告確有犯罪行為之積極證據而言，該項證據自須適合於被告犯罪事實之認定，始
    得採為斷罪資料，最高法院五十三年著有臺上字第六五六號、二十九年上字第三
    一０五號判例。且刑事訴訟上證明之資料，無論其為直接或間接證據，均須達於
    通常一般之人均不致有所懷疑，而得確信其為真實之程度，始得據為有罪之認定
    ，若其關於被告是否犯罪之證明未能達此程度，而有合理懷疑之存在，致使無從
    形成有罪之確信，根據「罪證有疑，利於被告」之證據法則，即不得遽為不利被
    告之認定，亦有最高法院七十六年度臺上字第四九八六號判例可稽。所謂積極證
    據足以為不利被告事實之認定，依據最高法院七十六年臺上字第四九八六號判例
    意旨，係指據為訴訟上證明之全盤證據資料，在客觀上以達於通常一般之人均不
    致於有所懷疑，而得確信被告確曾犯罪之程度；若未達到此一程度，而有合理懷
    疑之存在時，即無從為被告有罪之確信；且認定犯罪事實應依證據，為刑事訴訟
    法所明定，故被告否認犯罪事實所持之辯解，縱屬不能成立，仍非有積極證據足
    以證明其犯罪，不能遽為有罪之認定（最高法院三十年上字第一八三一號判例參
    照）。其以情況證據（即間接證據）斷罪時，尤須基於該證據在直接關係上所可
    證明之他項情況事實，本乎推理作用足以確證被告有罪，方為合法，不得徒憑主
    觀上之推想，將一般經驗上有利被告之其他合理情況逕予排除，此觀諸最高法院
    三十二年上字第六七號自明。又告訴人之告訴，係以使被告受刑事追訴為目的，
    其指訴是否與事實相符，仍應調查其他證據，以資審認，必被害人所述被害情形
    ，無瑕疵可擊，且就其他方面調查，與事實相符，始足據為有罪判決之基礎（最
    高法院五十二年臺上字第一三００號判例及八十一年度台上字第三五三九號判決
    意旨參照）。
五、本院查：
（一）、本件送驗之減肥膠囊，檢驗結果固有禁藥DIETHYLPRION成分，有行政院衛生
        署藥物食品檢驗局檢驗成績書乙紙在卷可稽，惟該減肥膠囊，係告訴人丙○○所提出，並非在被告處扣得；又被告雖刊登廣告使用0000000電話
        出售有減肥效用之無子檸檬及漢堡茶，該二產品經萬華警察分局查扣送驗結
        果並無所述禁藥成分，據此，難認定前開減肥膠囊為被告所販賣。
（二）、又被告雖刊登廣告使用0000000電話出售有減肥效用之無子檸檬及漢
        堡茶（該二產品經萬華警察分局查扣送驗結果並無所述禁藥成分如前述），
        告訴人知悉0000000電話，或與廣告刊登有關，然不能證明被告販售
        前開減肥膠囊。
（三）、另告訴人指稱第一次買二瓶減肥膠囊付現金，第二次買三瓶附送半瓶，其中
        一瓶付現金新台幣（下同）三千六百元，另二瓶七千二百元簽發其夫許財旺
        之彰銀三重埔分行為付款人，發票日為八十三年七月十三日及票號為000
        0000號支票乙紙交付被告。經查該支票係由案外人之證人乙○○使用伊
        胞弟證人甲○○之帳戶兌領，然據證人乙○○及甲○○證分別到庭證稱：並
        不認識被告，該支票係證人乙○○所邀互助會會員繳交之會款，事隔多年，
        不知何人所交付等語，並有會單及華南商業銀行西門分行八十四年九月十九
        日華西存字第一四八號函、八十四年十一月二十七日華西存字第一九三號函
        既存款往來明細表、傳真資料乙紙在卷（見本院上訴卷第三十三頁、第七十
        一頁至第七十五頁、第九十三頁），又前開支票無丁○○之背書，有彰化商
        業銀行三重埔分行八十四年九月七日彰重字第一三０一號函暨所附支票正、
        反面影本等在卷可按（見本院上訴卷第二十五頁至第二十六頁），從而告訴
        人指稱以丈夫支票支付減肥藥價款予被告，亦無從證明。
（四）、按告訴人之告訴，係以使被告受刑事追訴為目的，其指訴是否與事實相符，
        仍應調查其他證據，以資審認，必被害人所述被害情形，無瑕疵可擊，且就
        其他方面調查，與事實相符，始足據為有罪判決之基礎，已如前述，本件告
        訴人於偵、審中固一再指訴被告涉有藥事法第八十三條第一項販賣禁藥罪嫌
        ，縱其前後指陳並無瑕疵，然除其指訴外，僅有渠提出之檢驗結果含有禁藥
        DIETHYLPRION成分之減肥膠囊，據上說明，尚難證明所供與事實相符，認定
        被告有該等犯行，至於被告有無駕照？是否不會開車？於何處交易？或無助
        於案情，或無從證明，均無從採為被告判罪之基礎。再者，認定犯罪事實應
        依證據認定之，為刑事訴訟法所明定，故被告否認犯罪事實所持之辯解，縱
        屬不能成立，仍非有積極證據足以證明其犯罪，不能遽為有罪之認定，本件
        被告縱先後辯解相互齟齬，然亦無從據以認定被告犯罪。
六、本件公訴人所指被告涉嫌證據均有瑕疵可指，且乏事證證明與事實相符，此外又
    查無任何其他積極確切之事證，足資證明被告犯罪，被告之犯罪尚屬不能證明，
    原審未能詳加調查勾稽，遽為有罪判決，尚有未合，被告上訴意旨否認犯罪，非
    無理由，爰將原判決撤銷改判，諭知被告無罪以免抑。
據上論結應依刑事訴訟法第三百六十九條第一項前段、第三百六十四條、第三百零一
條第一項判決如主文。
本案經檢察官郭啟東到庭執行職務。
中    華    民    國    八十九  年      五        月      二十九        日
                              臺灣高等法院刑事第二十一庭
                                  審判長法  官  葉  騰  瑞
                                        法  官  陳  憲  裕
                                        法  官  江  國  華
右正本證明與原本無異。
如不服本判決應於收受送達後十日內向本院提出上訴書狀，其未敘述上訴之理由者並
得於提起上訴後十日內向本院補提理由書（均須按他造當事人之人數附繕本）。
                                        書記官  吳  碧  玲
中    華    民    國    八十九    年        五      月       三十一     日


司法院資訊處製作；財團法人民間司法改革基金會備份。
